【裁判字號】    97,財管,67
【裁判日期】    970819
【裁判案由】    指定遺產管理人
【裁判全文】
臺灣臺南地方法院民事裁定              97年度財管字第67號
聲  請  人  臺灣土地銀行股份有限公司
法定代理人  乙○○
上列聲請人聲請為被繼承人甲○○選任遺產管理人事件，本院裁
定如下：
    主      文
選任財政部國有財產局臺灣南區辦事處臺南分處為被繼承人甲○
○之遺產管理人。
聲請程序費用新臺幣壹仟元由被繼承人甲○○之遺產負擔。
    理      由
一、按繼承人均拋棄其繼承權者，準用關於無人承認繼承之規定
    ，民法第1176條第6項定有明文。繼承開始時，繼承人之有
    無不明，而不能依民法第1177條選定遺產管理人時，得由利
    害關係人聲請法院選任之。次按繼承人因故不能管理遺產，
    或未委任遺產管理人，被繼承人亦無遺囑指定者，得由利害
    關係人聲請法院選任遺產管理人，民法第1178條第2項、非
    訟事件法第154條第1項分別定有明文。揆諸前揭規定意旨，
    於繼承人皆拋棄其繼承權，無人繼承時，亦應許利害關係人
    聲請法院選任遺產管理人，俾為遺產之處置。
二、本件聲請意旨略以：被繼承人甲○○（男，民國○○年○○月○○
    日生，身分證統一編號：Ｚ000000000號，最後住所：臺南縣
    玉井鄉沙田村沙田55號，96年9月27日死亡）前於87年1月9
    日以其所有：(一)臺南縣玉井鄉○○段396地號，地目田，面
    積為933.15平方公尺，應有部分為八分之一之土地，(二)臺南
    縣縣玉井鄉○○段397之地號，地目田，面積為113.77平方
    公尺，應有部分為八分之一之土地，(三)臺南縣玉井鄉○○段
    398地號，地目田，面積為267.23平方公尺，應有部分為八
    分之一之土地，(四)臺南縣玉井鄉○○段399地號，地目田，
    面積為1919平方公尺，應有部分為八分之一之土地，(五)臺南
    縣玉井鄉○○段400地號，地目田，面積為2838.37平方公尺
    ，應有部分為八分之一之土地，(六)臺南縣玉井鄉○○段401
    地號，地目旱，面積為7002.17平方公尺，應有部分為八分
    之一之土地，(七)臺南縣玉井鄉○○段403地號，地目旱，面
    積為711.97平方公尺，應有部分為八分之一之土地，(八)臺南
    縣玉井鄉○○段421地號，地目田，面積為1375.78平方公尺
    ，應有部分為八分之一之土地，(九)臺南縣玉井鄉○○段423
    地號，地目田，面積為664.11平方公尺，應有部分為八分之
    一之土地，(十)臺南縣玉井鄉○○○段138地號，地目旱，面
    積為1052平方公尺，應有部分為八分之一，(十一)臺南縣玉井鄉
    ○○○段139地號，地目田，面積為17604平方公尺，應有部
    分為八分之一，(十二)臺南縣玉井鄉○○○段142地號，地目旱
    ，面積為2755平方公尺，應有部分為八分之一，(十三)臺南縣玉
    井鄉○○○段144地號，地目旱，面積為725平方公尺，應有
    部分為八分之一，(十四)臺南縣玉井鄉○○○段165地號，地目
    旱，面積為13870平方公尺，應有部分為八分之一，(十五)臺南
    縣玉井鄉○○○段165-1地號，地目旱，面積為4927平方公
    尺，應有部分為八分之一，(十六)臺南縣玉井鄉○○○段206- 1
    地號，地目旱，面積為436平方公尺，應有部分為八分之一
    ，(十七)臺南縣玉井鄉○○○段211-2地號，地目旱，面積為563
    平方公尺，應有部分為八分之一，(十八)臺南縣玉井鄉○○○段
    217地號，地目田，面積為616平方公尺，應有部分為八分之
    一，(十九)臺南縣玉井鄉○○○段277-4地號，地目旱，面積為
    7327平方公尺，應有部分為八分之一，(二十)臺南縣玉井鄉○○
    ○段277- 5地號，地目旱，面積為5383平方公尺，應有部分
    為十六分之一之不動產，設定第一順位抵押權新臺幣（下同
    ）480萬元為擔保，向聲請人借款400萬元（分為320萬元
    及80萬元兩筆金額借貸），約定利率年息8.75％機動調整
    ，期限15年，即自民國87年1月13日起至102年1月13日止，
    分180期，按月攤還借款本息，立有借據及本票為憑。茲上
    述借款僅繳納至91年9月12日91年12月12日止之利息，
    就未依約繳納，尚欠借款本金2,918,628元722,269 元
    ，及自民國91年9月13日91年12月13日起至清償日止，
    計算之利息暨違約金未還，迭經催索，均不予置理。詎被繼
    承人甲○○於96年9月27日死亡，依民法第1147條規定繼承
    業已開始，而前開積欠之借款本息，迄今分文未還。茲因該
    被繼承人有無繼承人不明，迄今並無親屬會議為其選定遺產
    管理人，以致聲請人之債權一直無法行使，影響聲請人之權
    益甚鉅。聲請人基於利害關係人之地位，爰依民法第1178條
    第2項及非訟事件法第78條第1項規定，聲請指定財政部國有
    財產局臺灣南區辦事處臺南分處為被繼承人甲○○之遺產管
    理人等語。
三、經查：聲請人主張之上開事實，業據其提出戶籍謄本、本院
    家事庭函、繼承系統表及執行處通知、借據及本票、他項權
    利證明書、抵押權設定契約書為證，且經本院依職權調取96
    年度繼字第2289號拋棄繼承聲請事件卷宗核閱綦詳，是聲請
    人之主張堪信為真實。又查被繼承人甲○○死亡後，其法定
    繼承人皆已依法拋棄繼承權經本院准予備查，且未準用民法
    第1177條之規定選定遺產管理人，而被繼承人甲○○為聲請
    人之債務人，故聲請人以利害關係人之身分聲請選任被繼承
    人甲○○之遺產管理人，核與上開規定並無不合，應予准許
    。
四、按公示催告期限屆滿，無繼承人承認繼承時，其遺產於清償
    債權，並交付遺贈物後，如有剩餘，歸屬國庫；次按非公用
    國有財產以財政部國有財產局為管理機關，民法第1185條、
    國有財產法第12條分別定有明文。查本件被繼承人甲○○之
    繼承人有無不明，且未準用民法第1177條之規定選定遺產管
    理人；查被繼承人甲○○之遺產，倘無人承認繼承時，將於
    清償債權，交付遺贈物後，歸屬國庫，為使被繼承人甲○○
    遺產之處置順利進行，本院認選任財政部國有財產局臺灣南
    區辦事處臺南分處為被繼承人甲○○之遺產管理人為適當。
五、依非訟事件法第157條，裁定如主文。
中    華    民    國    97    年    8     月    19    日
                      家事法庭    法  官  郭貞秀
以上正本證明與原本無異
如對本裁定抗告須於裁定送達後10日內向本院提出抗告狀
中    華    民    國    97    年    8     月    19    日
                                  書記官  鄭隆慶


司法院資訊處製作；財團法人民間司法改革基金會備份。
